臺灣高等法院民事判決　　　　　　　　　93年度上字第1031號
上　訴　人　乙○○
訴訟代理人　石宜琳律師
複　代理人　張瑄律師
被　上訴人　甲○○○保險股份有限公司
法定代理人　朱炳昱
訴訟代理人　陳麗如
上列當事人間請求返還委任報酬事件，上訴人對於中華民國九十
三年十月二十九日臺灣臺北地方法院九十三年度訴字第一四六三
號第一審判決提起上訴，經本院於九十四年八月十六日言詞辯論
終結，判決如下：
    主  文
上訴駁回。
第二審訴訟費用由上訴人負擔。
    事實及理由
一、被上訴人起訴主張：上訴人於民國（下同）八十七年九月間
    與被上訴人簽訂委任合約書，負責招攬保險及其相關保戶服
    務事宜，上訴人於任職期間所招攬如附表所示編號一至九保
    險契約業經解除，且上訴人有以不當手段招攬保險之情形。
    另訴外人廖媚蘭原於八十七年九月九日投保如附表所示編號
    十一保險，再經上訴人招攬於九十年九月十三日投保如附表
    所示編號十保險，嗣廖媚蘭於九十一年九月九日將編號十一
    之保險契約辦理繳清，依委任合約書第一條、第四條及展業
    措施第十五條、第十八條約定，上訴人應返還所領取之報酬
    共計新台幣（下同）三百零二萬二千二百四十三元，被上訴
    人依約按月扣抵上訴人每月勞務報酬，迄九十三年一月二十
    八日與上訴人終止委任關係止，共扣得三十二萬二千二百三
    十五元，尚欠二百七十萬零七元未獲清償，爰依委任合約、
    展業措施及不當得利之法律關係請求上訴人返還二百七十萬
    零七元及自起訴狀繕本送達翌日起至清償日止，按週年利率
    百分之五計算之利息，並願供擔保請求宣告假執行。
二、上訴人則以：上訴人於九十年十一月十三日為被上訴人招攬
    如附表所示編號一至九之二十年期人壽保險契約（下稱系爭
    保險契約），第一年保險費總額為五百六十九萬九千元，要
    保人已如數繳納，依委任合約書約定被上訴人已可獲得報酬
    ，嗣後被上訴人與要保人合意終止系爭保險契約，並於九十
    一年十一月四日轉換為新保險契約，與展業措施第十五條約
    定係指經客戶單方面以合於解約事由而予解除者不同，被上
    訴人不得請求上訴人返還已付之報酬。又兩造簽訂委任合約
    時，被上訴人並未提出展業措施予上訴人簽署，且展業措施
    為被上訴人所為定型化契約，對上訴人顯失公平，上訴人應
    不受拘束。再客戶購買保險後未滿十二個月內，另選擇其他
    產品，並將舊保險契約變動，此不能歸責於業務員，被上訴
    人主張依展業措施第十八條約定就如附表所示十、十一保險
    契約請求上訴人返還溢領報酬七千三百三十七元，並無理由
    。又系爭保險契約簽約前，上訴人已向訴外人張菊、張玉英
    確認要保書確係被保險人簽名，並說明係分二十年按年繳納
    保費，並無以不正當手段招攬及以詐欺方式使要保人訂約。
    上訴人受領本件報酬係本於兩造間委任合約，並非無法律上
    原因，被上訴人依不當得利之法律關係請求返還，並無理由
    等語置辯。
三、原審對於被上訴人之請求，判決上訴人應給付被上訴人二百
    七十萬零七元及自九十三年五月十一日起至清償日止，按年
    息百分之五計算之利息，並依聲請宣告假執行。上訴人不服
    ，提起上訴，求為廢棄原審判決，並駁回被上訴人於原審之
    訴及假執行之聲請。被上訴人則求為判決駁回上訴。
四、經查：兩造於八十七年九月間訂立委任合約書，由被上訴人
    委任上訴人為其展業單位之展業服務人員，上訴人為被上訴
    人招攬如附表所示編號一至九之二十年期人壽保險契約，第
    一年保險費總額為五百六十九萬九千元，嗣被上訴人與上開
    保險契約之要保人合意解除契約。又訴外人廖媚蘭於八十七
    年九月九日投保如附表所示編號十一保險契約，另於九十年
    九月十三日投保如附表所示編號十保險契約，嗣廖媚蘭於九
    十一年九月五日申請將如附表所示編號十一之保險契約辦理
    減額繳清，並於同年月九日生效等情，有委任合約書、展業
    服務人員基本資料、展業措施、要保書、同意書影本可證（
    見原審卷第六至十四頁、第一○八至一二一頁、第二○八至
    二一一頁），並為兩造所不爭，堪信為真。
五、被上訴人主張如附表編號一至九所示保險契約業經解除且上
    訴人係以不正當手段招攬，依委任合約第一條、第四條及展
    業措施第十五條約定，上訴人應返還此部分已支領之報酬三
    百零一萬四千九百零六元，並提出同意書為證（見原審卷第
    四二至四五頁、第一八三至一八六頁），上訴人則以前揭情
    詞置辯，經查：
  (一)系爭委任合約第一條約定：「．．．甲方（即被上訴人）為
    配合法令或業務發展需要而訂定之『展業措施』及各種相關
    規定、制度，均為本合約書之構成部分」；第四條約定：「
    乙方（即上訴人）應得之報酬，悉依照其所委任事務完成時
    有效施行之展業措施辦理，已領取報酬之返還亦同」；八十
    九年十月一日實施之展業措施第十五條約定：「壽險新契約
    如經解除契約或被保險人在第一、二年內惡性短期死亡者或
    以不正當手段招攬、變更契約者，該契約之業績不予計算，
    其已領取之招攬（服務）津貼按招攬當時之各級展業單位循
    序收回，依業績折算之各項津貼則由招攬當時之各級展業服
    務人員現有業績中扣除」，可知被上訴人所訂定之展業措施
    相關約定，亦屬兩造間委任合約之一部分，倘上訴人所招攬
    之壽險新契約有展業措施第十五條約定之情形，上訴人即應
    將已領取之津貼報酬返還被上訴人。上訴人雖抗辯：兩造簽
    約時展業措施未經其同意簽署，且展業措施為被上訴人所為
    之定型化契約，對上訴人顯失公平，應不受拘束云云。惟查
    ：系爭委任合約已明定展業措施亦構成合約之一部；且展業
    措施係為規範被上訴人所屬各營業單位之業務發展及組織推
    展、業務人員請領報酬津貼之計算方式；展業措施係由被上
    訴人之行政部門修訂，經董事會通過後，發文至各營業單位
    及各通訊處公不週知等情，業據被上訴人陳述明確，上訴人
    與被上訴人間係委任關係，上訴人沒有基本薪資，係按業績
    抽成（見本院卷第四九頁、第八二頁），故展業措施係契約
    約款，而非勞動基準法所指之工作規則。上訴人於八十七年
    九月間即與被上訴人簽立委任合約，擔任被上訴人公司展業
    服務人員，其已依循展業措施推展業務並領取報酬多年，上
    訴人領取報酬時，未主張展業措施無效或顯失公平，於被上
    訴人請求返還報酬時，始謂展業措施未經其同意簽署，對其
    不生拘束力云云，又未具體舉證證明展業措施有何顯失公平
    之處，上訴人所辯，顯無足取。況上開展業措施第十五條約
    定，係因特殊狀況發生（例如：解除契約），及避免上訴人
    使用不正當手段招攬保險（例如：被保險人在第一、二年內
    惡性短期死亡者或以不正當手段招攬、變更契約），使被上
    訴人蒙受不合理之損失所為之約定，其效果僅要求上訴人返
    還報酬，並無民法第二百四十七條之一各款規定且顯失公平
    之情形，上訴人抗辯該條約定無效，尚屬無據。
  (二)被上訴人主張：如附表所示編號一至六保險契約未經被保險
    人張純敏、張慧如、張嘉文書面同意，編號一至九號保險契
    約均未約定保險金額，依保險法第一百零五條規定，上開保
    險契約應為無效等語。經查：依被上訴人所提要保書所載，
    前開保險契約均有約定保險金額（見原審卷第一０八頁背面
    、第一一０頁背面、第一一二頁背面、第一一四頁背面），
    被上訴人指稱未約定保險金額乙節，尚無足取。又如附表所
    示編號一至六保險契約之要保人與被保險人並非同一人，依
    保險法第一百零五條規定，該等保險契約應經被保險人以書
    面同意，否則即為無效。被上訴人主張：如附表所示編號一
    至六保險契約未經被保險人簽名用印等語，上訴人亦自承要
    保書係交予張菊帶回翌日再由上訴人收回，上訴人曾向張菊
    確認為被保險人本人簽名用印云云，足見上訴人並未親見被
    保險人在要保書上簽名、用印。又證人張玉英證稱：伊是借
    名給伊姊張菊投保，保費也是伊姊繳納，伊姊叫伊簽要保書
    及同意書，伊就簽等語（見原審卷第一八○頁），可證如附
    表所示編號一至六保險契約，其同意書係張玉英所簽，被保
    險人張純敏、張慧如、張嘉文迄未以書面同意，或追認張玉
    英代為簽名、蓋章之行為，則該等保險契約應為無效。上訴
    人明知有借名保險情形，且未經被保險人書面同意，易生道
    德危險，仍然招攬，自屬不正當手段，依展業措施第十五條
    約定，上訴人應返還該部分已領之津貼報酬。
  (三)按「解釋契約，固須探求當事人立約時之真意，不能拘泥於
    契約之文字，但契約文字業已表示當事人真意，無須別事探
    求者，即不得反捨契約文字而更為曲解」，最高法院十七年
    上字第一一一八號判例可供參考。上開展業措施第十五條約
    定，壽險新契約如經解除契約，應返還委任報酬，該「解除
    契約」是否排除合意解除契約？按系爭保險契約係屬繼續性
    之長期契約，保險業務員受任之報酬與契約存續之長短有關
    ，從保險人之立場，保險契約之繼續存在，通常可以獲致較
    多之利益，保險業務員亦可獲致較多之報酬，故除非有特殊
    情況，保險人不願解除契約，契約如經解除，其存續期間減
    短，保險人之獲利減少，保險業務員之報酬亦應隨之減縮，
    故前開「解除契約」，很明顯只要有解除契約之情形存在，
    即有適用，合意解除契約亦包括在內。本件上訴人係於九十
    年十一月間招攬如附表編號七至九所示保險契約（按：如附
    表所示編號一至六保險契約因已無效，故不必討論解除契約
    問題），嗣於九十一年九月間被上訴人與要保人兼被保險人
    張玉英以「所投保契約保障內容與原締約之目的不符為由」
    ，合意解除保險契約，有同意書影本可證（見原審卷第四二
    頁），被上訴人自得依上開展業措施第十五條約定，請求上
    訴人返還報酬。上訴人雖主張：本件要保人張玉英與保險人
    （即被上訴人）間之保險契約係終止契約，而非解除契約，
    故無展業措施第十五條約定之適用云云。惟查：究係終止契
    約或解除契約，應以當事人之意思為斷，
    本件要保人張玉英與被上訴人明確表示係解除保險契約，有
    同意書可按，上訴人主張係終止契約，即不可採。至於合意
    解除契約後，被上訴人如何與要保人處理已繳之保險費，係
    被上訴人與要保人間問題，非上訴人所得置喙。
  (四)被上訴人又主張：上訴人使實際要保人張菊誤認如附表所示
    編號一至九保險契約繳費一年後可轉換為其他躉繳保險契約
    ，係以不正當手段招攬等語，惟為上訴人所否認。經查：證
    人張菊證稱：上訴人於九十年十一月十三日向伊招攬如附表
    所示編號一至九之保險契約，伊表示較喜歡儲蓄類保險，一
    次就可繳清保費，不要以後每年都要繳，上訴人說系爭保險
    也不錯，雖非一次繳清，但一次繳清之保單就快推出，到時
    可以轉換，之後就不用再繳保費，且系爭保險利率不錯，上
    訴人叫伊交多少保費伊就繳納，上開保險都是伊要保並繳保
    費，張玉英、張純敏是名義上要保人，張慧如、張嘉文是名
    義上被保險人等語（見原審卷第一七三、一七四頁）；證人
    張玉英亦證稱：伊是借名給伊姊張菊投保，保費也是伊姊繳
    納，伊姊叫伊簽要保書及同意書，伊就簽等語（見原審卷第
    一八○頁）。足證張菊本欲投保躉繳型保險一次繳清保費，
    因誤信上訴人推介系爭保險雖非一次繳清保費，惟可一次繳
    清之保單即將推出，屆時即可轉換，始以張玉英等名義投保
    系爭保險並繳納保費。而依附表所示編號一至九保險契約之
    保單條款規定，該等契約有效期間內得經被上訴人同意轉換
    為其他個人人壽保險契約，相關規範則應依被上訴人公司人
    壽保險契約轉換作業規定辦理（見原審卷第二二七頁背面、
    第二三○頁背面、第二三五頁），而依被上訴人公司人壽保
    險契約轉換作業規定，轉換後保險契約之繳費期間尚有二年
    以上方得提出辦理，且次標準體之轉換，須視個案而定（見
    原審卷第二三七頁）。上訴人身為被上訴人公司保險業務員
    ，自當明瞭如附表所示編號一至九保險契約無法於繳交一次
    保險費後轉換為躉繳型保險，且被保險人張玉英係以次標準
    體承保，其契約轉換須個案核定，系爭保險契約並不符合張
    菊之需求，上訴人卻向張菊表示得轉換其他一次繳清保險，
    使張菊陷於錯誤而投保，上訴人自有以不正當手段招攬保險
    之情形。證人陳韋秀雖證稱：上訴人未告知張菊、張玉英系
    爭保險契約可以轉換為躉繳型保險云云，惟查：證人陳韋秀
    係上訴人之配偶，且為同組保險業務員，為上訴人所不爭，
    其有利害關係；非一次繳清型之保險不適合張菊需要，如上
    訴人未告知將來可轉換為躉繳型保險，張菊不可能投保，並
    事後申請轉換，故本院認證人陳韋秀之證言，並不可採。
  (五)綜上所述，上訴人應返還之報酬如附表所示，合計三百零一
    萬四千九百零六元。
六、被上訴人又主張：廖媚蘭於八十七年九月九日投保如附表所
    示編號十一保險契約，另於九十年九月十三日投保如附表所
    示編號十保險契約，嗣廖媚蘭於九十一年九月五日申請將前
    開編號十一保險契約辦理繳清，依展業措施第十八條約定，
    上訴人應返還溢領報酬七千七百三十七元等語。上訴人則辯
    以：客戶簽約後未滿十二個月內，選擇其他保險契約並將舊
    保險契約做保單變動，不能歸責業務員，被上訴人不得請求
    返還已領報酬云云。查依八十九年十月一日實施之展業措施
    第十八條約定：「壽險契約之要、被保險人如曾投保本公司
    壽險，而於該契約生效之前六個月或之後十二個月內，使其
    原有壽險契約辦理繳清者，展業服務人員不得請領該新契約
    之第一保險年度之各種報酬（業績亦不計算），但如該新契
    約之全年保險費經折算之業績超過原有保險契約全年保險費
    折算後之業績者，展業服務人員仍得請領超過部分之各種報
    酬」，故只須符合前開約定之條件，不論是否可歸責於展業
    人員，依約即不得請領該新招攬保險契約第一保險年度之各
    種報酬。廖媚蘭曾於八十七年九月九日投保前開編號十一保
    險契約（見原審卷第一二○、一二一頁），第一保險年度之
    業績為一萬九千八百三十元，核算業績招攬津貼七千三百三
    十七元，另上訴人於九十年九月十三日再度向廖媚蘭招攬並
    簽訂前開編號十保險契約（見原審卷第一一八、一一九頁）
    ，第一保險年度之業績為十一萬八千三百六十九元，核算招
    攬津貼為四萬四千九百八十元，此為上訴人所不爭執，嗣廖
    媚蘭於九十一年九月五日申請將原有契約辦理繳清，並於九
    十一年九月九日生效，按前述約定，廖媚蘭既已於新契約生
    效日後十二個月內辦理原有契約之繳清，除新契約全年保險
    費經折算之業績超過原有契約全年保險費折算後之業績，否
    則上訴人不得請領該新契約第一保險年度之各項報酬，而該
    新契約全年保險費業績為十一萬八千三百六十九元，原有契
    約全年保險費業績為一萬九千八百三十元，新契約業績雖已
    超過原有契約業績，惟被上訴人僅得請領超過部分之報酬，
    其餘部分自應予退還，故被上訴人請求上訴人返還溢領部分
    七千三百三十七元，並無不合。
七、綜上所述，被上訴人應返還已領報酬三百零二萬二千二百四
    十三元（0000000+7337=0000000），被上訴人已自上訴人薪
    資扣款三十二萬二千二百三十五元外，被上訴人尚應返還二
    百七十萬零八元。從而，被上訴人依系爭委任契約、展業措
    施第十五條、第十八條之法律關係請求上訴人給付二百七十
    萬零七元及自起訴狀繕本送達翌日即九十三年五月十一日起
    至清償日止，按週年利率百分之五計算之利息，即屬正當，
    應予准許。又委任契約請求權與不當得利返還請求權屬競合
    合併，被上訴人既得全部勝訴判決，不當得利返還請求權部
    分，即無論述必要。
八、本件事證已臻明確，兩造其餘攻擊、防禦方法及未經援用之
    證據，經本院審酌認對判決結果不生影響，爰不一一論列，
    附此敘明。
九、綜上所述，被上訴人本於委任契約、展業措施第十五條、第
    十八條之法律關係請求上訴人給付二百七十萬零七元及自起
    訴狀繕本送達翌日即九十三年五月十一日起至清償日止，按
    週年利率百分之五計算之利息，為有理由，應予准許。原審
    判命上訴人如數給付，理由雖然不同，結果並無不合，仍應
    予維持。上訴意旨指摘原判決不當，求予廢棄改判，為無理
    由，應予駁回。
十、據上論結，本件上訴為無理由，依民事訴訟法第四百四十九
    條第二項第一項、第七十八條，判決如主文。
中　　華　　民　　國　　94　　年　　8　　月　　30 　　日
　　　　　　　　　民事第十二庭審判長法　官　鄭雅萍
　　　　　　　　　　　　　　　      法　官  吳謀焰
　　　　　　　　　　　　　　　      法　官  林恩山
正本係照原本作成。
如不服本判決，應於收受送達後20日內向本院提出上訴書狀，其
未表明上訴理由者，應於提出上訴後20日內向本院補提理由書狀
（均須按他造當事人之人數附繕本）上訴時應提出委任律師或具
有律師資格之人之委任狀；委任有律師資格者，另應附具律師資
格證書及釋明委任人與受任人有民事訴訟法第466條之一第一項
但書或第二項（詳附註）所定關係之釋明文書影本。
中　　華　　民　　國　  94　　年　　9 　　月　　2 　　日
　　　　　　　　　　　　　　　　　　書記官　周淑靜
附註：
民事訴訟法第四百六十六條之一（第一項、第二項）：
對於第二審判決上訴，上訴人應委任律師為訴訟代理人。但上訴
人或其他法定代理人具有律師資格者，不在此限。
上訴人之配偶、三親等內之血親、二親等內之姻親，或上訴人為
法人、中央或地方機關時，其所屬專任人員具有律師資格並經法
院認為適當者，亦得為第三審訴訟代理人。
